【裁判字號】    97,簡上,30
【裁判日期】    971216
【裁判案由】    詐欺
【裁判全文】
臺灣臺南地方法院刑事判決              97年度簡上字第30號
上  訴  人
即  被  告  己○○
上列上訴人即被告因詐欺案件，不服中華民國96年11月30日本院
96年度簡字第3805號第一審判決（聲請簡易判決處刑案號：96年
度偵緝字第1621號），提起上訴，本院管轄之第二審合議庭判決
如下：
    主  文
上訴駁回。
    事  實
一、己○○曾於民國91年間因違反兒童及少年性交易防制條例案
    件，經本院以91年度南簡字第356 號判決判處有期徒刑3 月
    確定；復於同年間因偽造文書案件，經本院以92年度訴字第
    82 5號判決判處有期徒刑9 月確定，嗣上開2 罪經本院以93
    年度聲字第399 號裁定應執行有期徒刑10月確定，於95年3
    月21日執行完畢。詎其猶不知悔改，對於一般人蒐集他人金
    融帳戶使用常與詐欺犯罪密切相關已可預見，竟基於縱有人
    持其金融帳戶作為詐騙之犯罪工具，亦不違反其本意之幫助
    犯意，於95年11月30日後之某日，在不詳地點，將其申辦之
    臺灣郵政股份有限公司崑山郵局帳號0000000-0000000 號帳
    戶（下稱崑山郵局帳戶）之存摺、印章、提款卡及密碼等物
    ，以不詳代價，交付予姓名、年籍不詳之成年男子，而以此
    方法幫助該成年男子所屬之詐騙集團利用其帳戶供詐騙他人
    匯款之用。嗣該成年男子所屬詐騙集團成員即基於意圖為自
    己不法所有之犯意，於95年12月7 日11時30分許，撥打電話
    予庚○○，並佯稱：伊係中華電信公司人員，因庚○○積欠
    電話費用，要將庚○○所有之臺灣銀行帳戶予以凍結云云，
    致庚○○陷於錯誤，遂依指示匯款新臺幣（下同）267,000
    元至己○○上開帳戶內。嗣庚○○發現有異乃報警處理，經
    警循線追查始知上情。
二、案經臺南縣警察局永康分局報請臺灣臺南地方法院檢察署檢
    察官偵查後聲請簡易判決處刑。
    理  由
壹、程序方面
    按被告以外之人（包括證人、鑑定人、告訴人、被害人及共
    同被告等）於審判外之陳述雖不符前4 條之規定，而經當事
    人於審判程序同意作為證據，法院審酌該言詞陳述或書面陳
    述作成時之情況，認為適當者，亦得為證據；當事人、代理
    人或辯護人於法院調查證據時，知有第159 條第1 項不得為
    證據之情形，而未於言詞辯論終結前聲明異議者，視為有前
    項之同意，刑事訴訟法第159 條之5 定有明文。立法意旨在
    於傳聞證據未經當事人之反對詰問予以核實，原則上先予排
    除。惟若當事人已放棄反對詰問權，於審判程序中表明同意
    該等傳聞證據可作為證據；或於言詞辯論終結前未聲明異議
    ，基於尊重當事人對傳聞證據之處分權，及證據資料愈豐富
    ，愈有助於真實發見之理念，且強化言詞辯論主義，使訴訟
    程序得以順暢進行，上開傳聞證據亦均具有證據能力。本件
    證人即被害人庚○○之警詢筆錄及郵政國內匯款執據、崑山
    郵局帳戶存簿儲金立帳申請書、印鑑卡、金融卡申請書、崑
    山郵局帳戶交易明細、丙○○遺書（均影本）等證據資料，
    雖分屬被告以外之人於審判外之言詞及書面陳述，核均屬傳
    聞證據，惟上開證據經於本院審判程序時予以提示並告以要
    旨，且各經檢察官及被告表示意見，其等已知上述證據均為
    傳聞證據，然均未於言詞辯論終結前對該等證據表示異議，
    本院審酌上開證據作成時之情狀，並無違法或不當等情形，
    認以之作為本案之證據亦屬適當，依上開規定，自均具證據
    能力。
貳、實體方面：
一、訊據被告己○○固坦承有申辦上開崑山郵局帳戶之事實，惟
    矢口否認有何幫助詐欺之犯行，辯稱：伊所有之上開崑山郵
    局帳戶之存摺、提款卡等物係遭已過世之友人丙○○所竊，
    且丙○○生前已坦承行竊，其母親丁○○亦說丙○○有說對
    不起伊，並留有遺書云云。經查：
(一)、本件被害人庚○○係因遭自稱為中華電信人員向其佯稱積欠
    電信費用，且即將凍結其臺灣銀行帳戶，始匯款267,000 元
    至被告上開崑山郵局帳戶之事實，業據被害人於警詢時證述
    綦詳（見警卷第2 至6 頁），並有郵政國內匯款執據、崑山
    郵局帳戶存簿儲金立帳申請書、印鑑卡、金融卡申請書、崑
    山郵局帳戶交易明細各1 件（均影本）在卷可證（見警卷第
    7 、13至16頁），且參以被告與被害人素不相識且無往來，
    其2 人應無資金往來之可能，足證被害人確係因詐騙集團成
    員施以詐術致陷於錯誤，始行匯出上開款項至被告上開崑山
    郵局帳戶內，並因而受有財產上之損害，應甚明確。
(二)、被告雖以上開崑山郵局帳戶存摺、提款卡等物係遭丙○○所
    竊等語置辯，惟查：
 1、被告已過世之友人丙○○生前並未向其家人、朋友提及有何
    竊取被告所有上開崑山郵局帳戶存摺、提款卡等物，更未曾
    提到任何有關被告之事情等情，業據證人即丙○○母親丁○○、妹妹乙○○、朋友甲○○等人於本院審理時證述明確（
    見本院卷第104 至115 頁），此外，遍觀卷附丙○○之遺書
    影本，復未有任何隻字片語與被告相關（見本院卷第120 至
    121 頁），是以，倘被告所述：丙○○曾坦承竊取上開崑山
    郵局帳戶存摺、提款卡等物，且丙○○母親曾轉述丙○○對
    不起被告等情為真，此乃意謂丙○○生前對此深感愧對於被
    告，準此，被告丙○○遺書內豈會對此隻字未提，而證人丁○○身為丙○○母親，對於丙○○生前作為既曾向被告表示
    歉意，衡情，證人丁○○當會為被告清白作證，豈有於本院
    審理時全然否認，而故入被告於罪之可能。
 2、又被告係為申請低收入戶補助款，始於93年2 月20日申辦上
    開崑山郵局帳戶，惟未能通過審核，因此該郵局帳戶完全沒
    有使用過，迄於95年11月30日始申請晶片金融卡，並把設定
    之密碼000001寫在紙上，與該帳戶存摺、提款卡放在房間抽
    屜內，而被告最後1 次使用該帳戶即是申請換發晶片金融卡
    的時候等情，業據被告於偵查中及本院審理時供承明確（見
    核交卷第5 至6 頁、本院卷第133 至136 頁），並有上開郵
    局存簿儲金立帳申請書、印鑑卡、金融卡申請書及崑山郵局
    帳戶交易明細各1 件（均影本）在卷可佐。而依上開崑山郵
    局帳戶交易明細觀之，迄至95年11月30日止，該帳戶內並無
    任何款項，準此，被告既未曾使用過上開崑山郵局帳戶，且
    該帳戶內復無款項可供提領，則其突於2 年後申請晶片金融
    卡，目的為何，實豈人疑竇。就此，被告雖辯稱：伊於95年
    9 月份找到洗碗工之工作，每日薪水1,000 元，故於95年11
    月30日前去申請晶片金融卡云云。然被告既係因有工作收入
    始欲申請晶片金融卡供日後提款之用，衡情，一般人當會於
    前往存款時順道申請晶片金融卡，然被告卻特地前往申請晶
    片金融卡，且直至97年12月7 日即案發時，被告均未存入任
    何款項，最後該崑山郵局帳戶更淪為詐騙集團用以詐騙被害
    人匯款之用，則被告上開所辯係為日後提領存款始申請晶片
    金融卡云云，是否屬實，即非無疑。
 3、再不法集團以他人帳戶供作款項出入之帳戶，衡諸常情，通
    常會先取得帳戶所有人之同意而能完全掌握時方才予以使用
    ，否則一旦帳戶所有人掛失，被害人匯入之款項即遭凍結無
    法提領，帳戶所有人反可輕易辦理補發存摺、變更印鑑、密
    碼，將款項提領一空，不法集團自無可能冒此風險。是若不
    法集團無從知悉帳戶所有人何時會辦理掛失，要無可能利用
    該帳戶而為詐欺取財犯行。觀以被告上開崑山郵局帳戶經被
    告於95年11月30日換發晶片金融卡後，於同年12月7 日即經
    被害人匯入267,000 元，復隨即遭不詳人士以提款卡提領，
    茍詐騙集團無從知悉帳戶所有人何時會辦理掛失，要無可能
    利用該帳戶而為前揭交易。因此，合理解釋即該帳戶係經帳
    戶申辦人交付或授權使用，亦即被告所申辦崑山郵局帳戶之
    存摺、提款卡、密碼等物，係被告提供予詐欺集團使用一節
    ，足堪認定。
 4、按今日一般人至郵局或銀行開設帳戶並非難事，如非供犯罪
    之非法使用，自無置自己名義帳戶不用，而取得他人帳戶使
    用之必要。且帳戶事關存戶個人財產權益之保障，其與存戶
    印鑑章甚至金融卡結合，具高度專有性，除非本人或與本人
    親密關係者，難認有何理由可自由流通使用，一般人皆有妥
    為保管防免他人任意使用之認識；參以邇來不法集團使用他
    人帳戶作為指示被害人匯款工具之犯罪類型層出不窮，並廣
    經媒體披載，凡對社會動態非全然不予關注者均能知曉。本
    件被告於提供上開崑山郵局帳戶予他人使用時，已屆而立之
    年，足認其心智成熟，具一般智識程度及社會經驗，對於上
    開各情，自有認識，竟仍提供該帳戶存摺、提款卡、密碼等
    物予姓名年籍均不詳之人使用，其主觀上顯具有縱該取得帳
    戶之人以之為詐欺取財工具，亦不違背其本意之幫助詐欺取
    財不確定故意甚明。
 5、綜上所述，本件事證明確，被告上開犯行已堪認定。
二、按刑法上之幫助犯，係對於犯罪與正犯有共同之認識，而以
    幫助之意思，對於正犯資以助力，而未參與實施犯罪之行為
    者而言（最高法院75年度台上字第1509號、88年度台上字第
    1270號判決意旨參照）。是以，如未參與實施犯罪構成要件
    之行為，且係出於幫助之意思提供助力，即屬幫助犯，而非
    共同正犯。本件被告基於幫助之犯意，提供郵局帳戶存摺、
    提款卡及密碼予詐騙集團，並供詐騙被害人使用，僅係參與
    犯罪構成要件以外之行為，在無證據證明被告係以正犯之犯
    意參與，或被告有參與詐騙被害人或領取被害人匯入款項等
    詐欺取財之犯罪構成要件之行為之情形下，應認其所為係幫
    助犯而非正犯之行為。
三、故核被告所為，係犯刑法第30條第1 項前段、第339 條第1
    項之幫助詐欺取財罪。被告前有如事實欄所載之論罪科刑及
    執行紀錄，此有臺灣高等法院被告前案紀錄表1 份在卷可按
    ，其受徒刑之執行完畢，5 年以內故意再犯有期徒刑以上之
    本罪，為累犯，依法應加重其刑。又被告以幫助之意思，參
    與構成要件以外之行為，為幫助犯，依刑法第30條第2 項規
    定，按正犯之刑減輕之。被告同時有刑之加重及減輕事由，
    應依刑法第71條第1 項規定，先加後減之。另被告犯罪後，
    中華民國九十六年罪犯減刑條例業於96年6 月15日公布，並
    於96年7 月16日起施行，雖該條例第5 條規定：「本條例施
    行前，經通緝而未於中華民國96年12月31日以前自動歸案接
    受偵查、審判或執行者，不得依本條例減刑」，惟本件被告
    前經臺灣臺南地方法院檢察署檢察官依法傳喚、拘提未到，
    由同署於96年9 月7 日以97年南檢瑞偵崇緝字第2620號通緝
    書發布通緝，嗣經臺南縣警察局永康分局警員於96年9 月12
    日緝獲等情，固有上開通緝書、該局通緝案件移送書各1 件
    在卷可稽。然本件通緝時間係96年9 月7 日，既在該條例施
    行之後，自不受上開不得減刑之限制。是以，被告犯罪時點
    在96年4 月24日之前，且所犯之罪核與該條例第2 條第1 項
    之規定相符，復無同條例第3 條限制減刑之除外情事存在，
    自應依該條例第2 條第1 項第3 款規定，減其宣告刑2 分之
    1 。
四、原審以被告犯罪事證明確，依刑事訴訟法第449 條第1 項、
    第454 條第2 項，刑法第339 條第1 項、第30條、第47條第
    1 項、第41條第1 項前段，刑法施行法第1 條之1 ，中華民
    國九十六年罪犯減刑條例第2 條第1 項第3 款、第7 條，逕
    以簡易判決量處被告有期徒刑5 月，減為有期徒刑2 月又15
    日，並諭知易科罰金之折算標準，其認事用法，並無不合，
    量刑亦稱妥適，被告猶執陳詞否認犯行，其上訴為無理由，
    應予駁回。
據上論斷，應依刑事訴訟法第455 條之1 第1 項、第3 項、第36
8 條，判決如主文。
本案經檢察官戊○○到庭執行職務。
中    華    民    國    97    年    12    月    16    日
            刑事第十一庭  審判長法  官  林臻嫺
                                法  官  孫淑玉
                                法  官  蘇碧珠
以上正本證明與原本無異。
本件不得上訴。
                                書記官  許哲萍
中    華    民    國    97    年    12    月    16    日
附錄本案論罪科刑法條
中華民國刑法第339條第1項：
意圖為自己或第三人不法之所有，以詐術使人將本人或第三人之
物交付者，處5年以下有期徒刑、拘役或科或併科1千元以下罰金


司法院資訊處製作；財團法人民間司法改革基金會備份。
